【裁判字號】    98,上訴,1478
【裁判日期】    980701
【裁判案由】    毒品危害防制條例
【裁判全文】
臺灣高等法院刑事判決                98年度上訴字第1478號
上  訴  人
即  被  告  乙○○
選任辯護人  舒建中律師
上列上訴人因毒品危害防制條例案件，不服臺灣新竹地方法院97
年度重訴字第13號，中華民國98年2 月16日第一審判決（起訴案
號：臺灣新竹地方法院檢察署97年度偵字第4791號），提起上訴
，本院判決如下：
    主  文
原判決關於乙○○部分撤銷。
乙○○製造第二級毒品，未遂，處有期徒刑參年拾月。扣案如附
表編號一、三、五、七、九至十九、二十一至三十四、三十六所
示之物均沒收；如附表編號三十五所示之物沒收，如全部或一部
不能沒收時，追徵其價額，或以其財產抵償之。
    事  實
一、乙○○（綽號阿牛）因經濟狀況拮据，明知甲基安非他命係
    毒品危害防制條例所定之第二級毒品，不得製造，仍萌生製
    造第二級毒品甲基安非他命供己施用之犯意，先自甲○○（
    現由臺灣新竹地方法院檢察署檢察官另案偵辦中）處取得製
    造第二級毒品甲基安非他命之製毒流程筆記、麻黃素及如附
    表編號16、17所示之物，於民國97年7 月初起，陸續買進供
    製造甲基安非他命所需之醋酸、氫氧化鈉等化學藥品、器具
    等物，再於同年7月7日起借住陳輝成（陳輝成幫助製造第二
    級毒品部分，業經原審判處有期徒刑二年，緩刑三年確定）
    所經營位於新竹縣北埔鄉南坑村9鄰大南坑7號之1 民宿，作
    為製造甲基安非他命處所，乙○○進住民宿後，隨即依上開
    製毒流程筆記之記載，將該麻黃素等原料加工製造欲合成第
    二級毒品甲基安非他命之結晶成品，於同年月7日晚間7時許
    ，因氫氧化鈉不夠，而山區手機訊號不佳，乙○○遂借用陳
    輝成所持有門號0000000000號行動電話向甲○○詢問：「氫
    氧化鈉在哪邊？我都不夠」，並提及：「對，那我要怎麼弄
    ，把東西先放著，明天再加到那個，加到11」、「沒有連續
    動作不知道這樣會怎樣」、「搞到7還是8而已啊！要到11嗎
    ！」等製造甲基安非他命之現況，陳輝成在一旁聽聞後，得
    知乙○○在民宿製造甲基安非他命，遂基於幫助犯意，並要
    該民宿之清潔人員丙○○暫時不要到民宿，及安撫其弟婦丁
    ○○等人，使得乙○○得以繼續在民宿內製造第二級毒品甲
    基安非他命。嗣內政部警政署刑事警察局、行政院海岸巡防
    署巡防總局中部地區巡防局嘉義機動查緝隊等單位所組成之
    專案小組依通訊監察掌握重要事證後，於97年7月13日晚間7
    時許，至該民宿執行搜索，於上址扣得如附表所示之物，而
    知悉上情，乙○○因而製造未遂而未得逞。
二、案經內政部警政署刑事警察局移送臺灣新竹地方法院檢察署
    檢察官偵查起訴。
    理  由
一、刑事訴訟法有關傳聞法則及例外規定（第159條至159條之5
    ），如條文已明定得為證據者（如第159條之1 第1 項），
    或依規定原則上有證據能力（如第159條之1 第2 項）， 但
    當事人未抗辯其有例外否定證據能力情形者，即無庸就其如
    何具有證據能力而為說明。又本院認定事實所引用之被告以
    外之人於審判外陳述，包括人證及文書證據等，並無證據證
    明係公務員違背法定程序所取得，而被告於本件委任律師為
    其辯護人，其選任辯護人與檢察官皆為法律專業知識者，且
    歷原審審理，當知本案有刑事訴訟法第159 條第1 項不得為
    證據之情形，惟檢察官、被告及其辯護人於本院準備程序對
    本院所引用之相關卷證，就證據能力均表示同意，迄至言詞
    辯論終結前亦未再聲明異議。又該等證據，亦無刑事訴訟法
    第159 條之4 之顯有不可信之情況與不得作為證據之情形。
    本院審酌上開證據資料製作時之情況，尚無違法不當及證明
    力明顯過低之瑕疵，亦認為以之作為證據應屬適當，是依刑
    事訴訟法第159條至第159條之5 規定，所引用之前開人證及
    文書證據，均有證據能力。
二、訊據被告乙○○坦承於上開時、地著手製造第二級毒品甲基
    安非他命，並向甲○○拿取麻黃素、附表編號1 之製毒流程
    筆記及附表編號16、17之化學物品，再至大賣場、化工行購
    買製造第二級毒品甲基安非他命所需之物，而附表編號9 至
    13之物均為其製造而得，其確有製造第二級毒品甲基安非他
    命未遂之犯行，惟辯稱：依據本案鑑定人之鑑定內容，從製
    毒流程及現場查扣物品觀之，不可能製造出第二級毒品甲基
    安非命，也並未檢出第二級毒品成分，是伊誤認依扣案附表
    編號1 之製毒流程可製出毒品，故本件並不會發生製造出毒
    品侵害他人之危險，符合不能未遂之客觀未遂理論，應依刑
    法第26條之規定判決不罰云云。經查：
  (一)被告乙○○供承其參照如附表編號1 之製毒流程，製毒之步
    驟依序為：(1)以等量麻黃素、冰醋酸即本件附表編號18之物
    、兩倍純水，放在玻璃盆內，再放在電磁爐上加熱，玻璃盆
    、電磁爐中間鋪上鋁鉑紙，但導電效果不好，就放在瓦斯爐
    上慢慢加熱，一邊加熱，一邊攪拌，玻璃盆內放有溫度計，
    溫度不能超過80度，快超過溫度就關掉爐火，還是要再攪拌
    ，整個過程要1 小時，之後冷卻到常溫，再放在瓦斯爐上再
    加熱，溫度不超過80度，整個過程也要1 小時，之後再冷卻
    。(2)冷卻完之後，視總量多少，再加上總量1%的鹽酸，此部
    分所加入之鹽酸係附表編號17內之液體，附表編號17之物為
    甲○○所提供，之後攪拌20分鐘，攪拌同時放在爐子上加熱
    ，但是該張製毒流程沒有記載加熱到幾度，有時候要沸騰，
    就關小爐火，加熱20分鐘。(3)加熱20分鐘後，就加入氫氧化
    納，以試紙測試液體的PH值是多少，一定要加到PH值到11才
    停止，97年7 月7 日當天，將所有氫氧化納全部加完之後，
    PH值只有到8 而已，就打電話給阿貴即甲○○問有無氫氧化
    納，但阿貴說他現在身上沒有，自己隔天便下山去中壢化工
    行買2 瓶氫氧化納，此時所加之氫氧化鈉為附表編號27之物
    ，先將前天放在瓦斯爐上的液體以小火再加熱，再慢慢倒入
    氫氧化納，讓PH值慢慢到11，再依照該紙步驟3 所寫取其油
    值，當時不太知道是否要等冷卻再取油質，所以就沒有冷卻
    ，而在玻璃盆上鋪上濾網過濾油值，讓油質及水流到另一玻
    璃盆內，原來的玻璃盆內是已凝固成固體的渣。(4)再讓有油
    質及水的玻璃盆放在瓦斯爐上加熱，慢慢倒入鹽酸，此時所
    加之鹽酸係附表編號16之物，一般攪拌到PH值為7 ，再冷卻
    之後放入冰箱冷藏12小時，溫度控制在攝氏4 度，12小時之
    後，再取出過磅。(5)當時是1500克結晶體，加入兩倍的純水
    即3000克慢慢加熱，並且加入結晶體總重量5 分之1 即300
    克的鹽巴，溫度加熱到60度，之後再加入結晶體總重量4 分
    之1 即375 克的氯化納，之後加熱到80度，再煮10分鐘之後
    冷卻，再放在冰箱冷藏12小時，溫度控制在4 度，時間到了
    就拿出該容器，將裡面的結晶體約300 克拿出來，發現是一
    片一片的，不是一般結晶體塊狀，燒一下，發現有臭味，再
    將結晶體加入等量的純水，加熱到80度，再關掉火，冷卻至
    70 度 ，開小火，再加熱到80度，冷卻之後，再放入冰箱冷
    藏12 小 時，溫度是4 度，第一次做好的成品取出結晶體剩
    餘的液體，我再以最後一步驟加熱到80度，再煮10分鐘，冷
    卻之後再冷藏超過12小時，約15、6 個小時再拿出來，發現
    有結晶體，再取出結晶體試燒，發現還是不行，就將結晶體
    及取出結晶體剩餘的液體一直重覆加熱、冷藏，此部分之結
    晶體及剩餘液體即附表編號9 至13之物。此階段結晶完成後
    有臭味，便上網查詢後，加入附表編號23活性碳除臭，再把
    結晶融掉，再讓它結晶等語（見97年度偵字第4791號卷一第
    101至104頁、原審卷一第227至230頁）。並坦認其於97年7
    月7 日在共同被告陳輝成所提供之民宿製造第二級毒品甲基
    安非他命，嗣於97年7月13日晚間7時許，為警在該民宿查獲
    ，扣得如附表所示之物，復有搜索扣押照片、現場照片及通
    訊譯文附卷可證（見97年度偵字第4791號卷一第24至69頁、
    原審卷一第169至211頁、97年度偵字第4791號卷一第82頁至
    88 頁）。而本件附表編號9至13容器內之液體及沈澱物，均
    檢出第四級毒品即毒品先驅原料「甲基麻黃」成分，酸鹼
    值均為PH8，附表編號17則檢出SOCl2即亞硫醯二氯，可做為
    合成甲基安非他命鹵化步驟之化學物質，附表編號25之3 個
    量杯中有2個量杯、附表編號26之4個漏斗中有1 個漏斗，均
    檢出第四級毒品即毒品先驅原料「甲基麻黃」成分，有內
    政部警政署刑事警察局97年8月13日刑鑑字第0970105834 號
    鑑定書附卷可考（見97年度偵字第4791號卷二第108至110頁
    ）。
  (二)甲基麻黃係列管於毒品危害防制條例之第四級毒品之毒品
    先趨物，為製造第二級毒品N,N-二甲基安非他命（即氮氮二
    甲基安非他命）之原料，有內政部警政署刑事警察局97年12
    月25日刑鑑字第0970192475號函在卷可參 （ 見原審卷一第
    156頁）。 又N,N-二甲基安非他命和安非他命、甲基安非他
    命均屬中樞神經興奮劑。而國內甲基安非他命合成方法係以
    「（假）麻黃」作製造甲基安非他命之先驅原料，其製造
    方式較常使用之方法包含：Emde方法，即「（假）麻黃」
    經氯化、氫化、純化結晶；Nagai（Moscow）方法，即「（
    假）麻黃」經碘化及純化結晶；Birch方法，又稱Nazi 方
    法，即「（假）麻黃」經鋰/鈉（及氨） 反應及純化結晶
    ，「甲基麻黃」若用於製造N,N-二甲基安非他命，則流程
    與（假）麻黃製造甲基安非他命類似，較常見方法亦為氯
    化、氫化、純化三階段，此有內政部警政署刑事警察局97年
    12月2 日刑鑑字第0970177635號函在卷可參（見原審卷一第
    139頁）。氯化階段在臺灣是用SOCl2即亞硫醯二氯及一些有
    機溶劑；氫化階段重點是在催化試劑、緩衝試劑及氣體，須
    配合相關設備；純化部分就是要讓它變乾淨，只要有機溶劑
    及產生結晶東西，此步驟常會使用一些東西以加速結晶，在
    本案即小冰箱及氯化鈉，有鑑定人黎添來於原審之證述可稽
    （見原審卷一第231頁）， 而被告乙○○上開所述製毒步驟
    (1)，並不在一般製毒3階段流程內，不知是何用意，步驟(2)
    若加入之鹽酸係附表編號17內之液體SOCl2，即與前述氯化
    階段相符，而步驟 (3)(4)(5) 幾乎都是純化階段，就是調整PH
    值再加入鹽巴去煮，在扣案附表編號1 之製毒流程中並未記
    載氫化階段。在製造毒品工廠內，甲基麻黃可以當成做氮
    氮二甲基安非他命之原料，由現場設備來看，第一階段SOCl
    2 可以和甲基麻黃素成氯化反應，從氯化階段來看，本件扣
    案物品有些器具有些是符合的，但氯化要產生氯甲基麻黃素
    ，但是液體鑑定過程中，沒有檢出這個反應，只有檢出甲基
    麻黃素，這有兩個原因，一個是沒有反應成功，另一原因是
    這步驟沒有做即沒有加入SOCl2。 第二步驟是氫化，氫化需
    要耐高壓鋼瓶及氫氣，我們從鑑定內容及扣案物品沒有看到
    這兩種東西，第三階段是純化階段，要產生氮氮二甲基安非
    他命成分，但本件檢出的是甲基麻黃素，可知被告乙○○的
    成品是沒有成功的，但就器具來看，要經過層層過濾、加熱
    及結晶步驟，因本案鑑定書裡面器具是有的，在扣案液體有
    檢出氯化鈉及鹽酸，經詢問偵查人員，這些扣案液體都是在
    冰箱內查獲，綜合這些內容，我們認為第三步驟是可行的，
    但是沒有成功，所以維持在原料，氮氮二甲基成分沒有出來
    等語，有鑑定人黎添來於偵訊時之證述可參（見97年度偵字
    第4791號卷二第117至119頁）。 至本件附表編號9至13等物
    ，依扣押物品目錄表所列之設備、化學品及本案鑑定結果之
    證物外觀，酸鹼值及檢出成分等綜合研判，認尚符合純化階
    段所需，惟本案並未檢出N,N-二甲基安非他命成分，亦有內
    政部警政署刑事警察局97年12月2 日刑鑑字第0970177635號
    函在卷可參（見原審卷一第139頁）。 是本件附表編號17之
    SOCl2即亞硫醯二氯係供氯化階段所需之物，而附表編號3、
    5、8、14至19、21至36等物又分別為氯化、純化階段所需之
    化學品及設備（見附表製造過程使用階段欄所載），有上開
    鑑定書及鑑定人黎添來當庭勾選製毒階段用品資料之扣押物
    品目錄表在卷可參（見原審卷一後附之證物袋內）。綜上調
    查結果，在上址查獲如附表編號3、5、8、14至19、21至36
    所示之物確係供作製造第二級毒品甲基安非他命所用之情，
    亦堪認定。
  (三)按甲基安非他命為毒品危害防制條例第2 條第2 項第2 款所
    定之第二級毒品，製造甲基安非他命之製程一般要經過氯化
    、氫化、純化階段，氯化階段通常是使用亞硫醯二氯當作氯
    化試劑，本件查獲的毒品先驅原料「甲基麻黃」，再加入
    氯化試劑，經過氯化後會變成「氯甲基麻黃素」，再經過氫
    化、純化就可以合成N,N-二甲基安非他命等情，業經鑑定人
    黎添來於偵、審時陳述明確（詳上述）。又甲基麻黃即甲
    基麻黃素，與（假）麻黃皆可供製作甲基安非他命，N,N-
    二甲基安非他命在臺灣常見之原料是甲基麻黃，製造方式
    與甲基安非他命類似，安非他命也可以用同樣方式製造，原
    料常用的是去麻黃，但目前臺灣無查獲類似案件，甲基安非
    他命常用之原料為麻黃，國內案例中大部分以（假）麻黃
    為其先驅原料，甲基麻黃與麻黃外觀差不多，大部分
    來自中藥麻黃，也有合成的，兩者成分可因「去甲基化」或
    「甲基化」，反應相互轉變，在實務案件中曾發現麻黃裡
    面殘留微量甲基麻黃，業據鑑定人黎添來陳述在卷（見原
    審卷一第230至231頁反面），是本件被告乙○○供承其向甲
    ○○取得麻黃素以供製造第二級毒品安非他命，然依鑑定人
    黎添來上開所述，亦可能因該麻黃素中殘留甲基麻黃，而
    於本案附表編號9 至13等物內檢出甲基麻黃。再本件扣案
    如附表一編號9 至13所示液體，經鑑定結果其內之係含有毒
    品先驅原料「甲基麻黃」成分，然無毒品先驅原料麻黃
    之成分，亦無檢驗出第二級毒品甲基安非他命、N,N-二甲基
    安非他命成分，有該局鑑驗書在卷可按（見97年度偵字第47
    91號卷二第108至110頁），則依據鑑定人黎添來前開：甲基
    麻黃即甲基麻黃素，與（假）麻黃皆可供製作甲基安非
    他命，在實務案件中曾發現麻黃裡面殘留微量甲基麻黃
    ，又安非他命可以用與甲基安非他命一樣之方式製造，但安
    非他命原料為「去麻黃」，且目前臺灣無查獲類似案件等語
    ，及被告乙○○供稱係向甲○○拿麻黃素及前揭製毒流程後
    ，製成如附表編號9 至13所示之液體，本案被告乙○○係著
    手製造甲基安非他命，然尚未達既遂之程度，堪以認定。
三、按刑法第26條規定行為不能發生犯罪之結果，又無危險者，
    不罰。故不能未遂，係指已著手於犯罪之實行，但其行為未
    至侵害法益，且又無危險者；其雖與一般障礙未遂同未對法
    益造成侵害，然須並無侵害法益之危險，始足當之。而有無
    侵害法益之危險，應綜合行為時客觀上通常一般人所認識及
    行為人主觀上特別認識之事實（例如：行為人自信有超能力
    ，持其明知無殺傷力，但外觀完好，足使一般人均誤認有殺
    傷力之手槍殺人）為基礎，再本諸客觀上一般人依其知識、
    經驗及觀念所公認之因果法則而為判斷，既非單純以行為人
    主觀上所認知或以客觀上真正存在之事實情狀為基礎，更非
    依循行為人主觀上所想像之因果法則（例如：誤認以砂糖食
    於人可發生死亡結果）判斷認定之。若有侵害法益之危險，
    而僅因一時、偶然之原因，致未對法益造成侵害，則為障礙
    未遂，非不能未遂，有最高法院97年度台上字第351 號判決
    可資參照。被告乙○○雖辯稱：本件氯化及純化均未成功，
    亦欠缺必要之「氫化」階段，雖欠缺氫化階段亦有可能製成
    甲基安非他命，但國內尚無其例，且依本件現有原料、器材
    及製程，刑事警察局亦研判無法由甲基麻黃製造安非他命
    或甲基安非他命。足見被告主觀雖欲製造安非他命，但因對
    製毒手段之重大認識錯誤，客觀上卻不能製造成功，其不能
    完成犯罪之結果又因原料、器材及製程上之缺陷而無製造完
    成之危險，揆諸前揭最高法院判決意旨所示，應認本件屬不
    能未遂云云。惟查：
  (一)95年7 月1 日修正施行之刑法第26條規定，只有更改法律效
    果為「不罰」，至於構成要件則未更動。而不能未遂之成立
    ，應有二個要件：一為「不能發生犯罪之結果」，二為「無
    危險」，這兩者必須兼備，方可成立不能未遂。其中「不能
    發生犯罪之結果」，應解為所有未遂犯皆存在之要件，而「
    無危險」則解為區別不能未遂與普通未遂之關鍵，亦即不能
    未遂之問題核心，應在於「有無危險」之判斷上。近來學界
    有引用德國刑法第23條第3 項不能未遂之立法規定及學理，
    從行為人是否出於「重大無知」而著手之觀點來判斷危險之
    有無，藉以決定不能未遂適用之範圍，而非客觀上是否具有
    實現構成要件之可能性來判斷危險之有無。例如行為人誤以
    為糖粉具有毒性（而非誤以糖粉為砒霜），投入他人飲料中
    ，希望發生他人死亡之結果，即屬出於重大無知之不能未遂
    ；反之，若誤認糖粉為砒霜，則非出於重大無知之不能未遂
    ，而屬於所謂之一般不能未遂，在處斷上等同於普通未遂（
    參照黃榮堅「刑法問題與利益思考」，2003年10月初版，第
    125 頁以下；蔡聖偉「論刑法第26條但書之適用」，軍法專
    刊第43卷第4 期，第18頁以下）。亦有認為刑法第26條規定
    的「無危險」，即是德國刑法第23條第3 項的「重大無知」
    。這是對於一個實存概念的不同寫照。判斷有無危險，應以
    行為人所使用的手段是否必然的、恆常的、終極的無用；被
    攻擊的客體，是否必然的、恆常的、終極的不存在；從旁觀
    者的立場，認為行為人誤認了事物的普遍性質，即是行為人
    發生了重大無知，也就是客觀上的根本無危險，才是不能犯
    。至於行為人誤認事物的普遍性質，是指錯認自然法則，而
    非錯認事實情狀。例如行為人以微量的鎮定劑殺人，認為劑
    量足以致死，但卻毫無致命作用，這並非不能未遂，而是普
    通未遂。鎮定劑的致命作用，並非一般人可以判斷，因此行
    為人並未錯認自然法則，而是錯認事實情狀。亦即行為人沒
    有「重大無知」；從旁觀者的角度看，此下毒行為對被害人
    「有危險」，所以是普通未遂（參照林東茂「不能犯」，月
    旦法學教室第38期，第91至92頁）。而上開見解均係引用德
    國刑法第23條第3 項不能未遂之立法規定及學理，從行為人
    是否出於「重大無知」而著手之觀點出發，另加入其他考量
    條件，來判斷危險之有無，藉以決定不能未遂適用之範圍，
    均有值得參考之價值。但其差異性不大，蓋「主觀歷程與客
    觀歷程之對應太愚蠢或太離譜」之情形，即在客觀上是否有
    「重大無知」之情形；「一般人對於法律的信賴」被動搖之
    程度，與從旁觀者的立場，認為行為人誤認了事物的普遍性
    質，對被害人「有危險」之觀點，實際並無不同，因此上述
    見解對於不能未遂之判斷標準，應屬雷同。對照上開最高法
    院97年度台上字第351 號判決意旨，彼此判斷標準相去不遠
    。因此無論引用德國刑法第23條第3 項不能未遂之立法規定
    及學理，或最高法院97年度台上字第351 號判決意旨，從行
    為人是否出於「重大無知」而著手之觀點來判斷危險之有無
    ，或綜合行為時客觀上通常一般人所認識及行為人主觀上特
    別認識之事實為基礎，再本諸客觀上一般人依其知識、經驗
    及觀念所公認之因果法則而為判斷，均不失為值得參考之判
    準。
  (二)依上開最高法院「有無侵害法益之危險，應綜合行為時客觀
    上通常一般人所認識及行為人主觀上特別認識之事實為基礎
    ，再本諸客觀上一般人依其知識、經驗及觀念所公認之因果
    法則而為判斷，既非單純以行為人主觀上所認知或以客觀上
    真正存在之事實情狀為基礎，更非依循行為人主觀上所想像
    之因果法則判斷認定之」之判定標準，被告既供稱先向甲○
    ○拿取麻黃素、附表編號1 之製毒流程筆記及附表編號16、
    17之化學物品，再至大賣場、化工行購買製造第二級毒品甲
    基安非他命所需之物，在上開時、地著手製造第二級毒品甲
    基安非他命，並製成附表編號9 至13之物，而本件查獲的毒
    品先驅原料「甲基麻黃」，再加入氯化試劑，經過氯化後
    會變成「氯甲基麻黃素」，再經過氫化、純化就可以合成N,
     N-二甲基安非他命，又甲基麻黃即甲基麻黃素，與（假）
    麻黃皆可供製作甲基安非他命等情，業經證人黎添來於偵
    、審時證述明確，另本件附表編號17之SOCl2 即亞硫醯二氯
    係供氯化階段所需之物，而附表編號 3、5、8、14至19、21
    至36所示之物又分別為氯化、純化階段所需之化學品及設備
    ，有上開鑑定書及鑑定人黎添來當庭勾選之扣押物品目錄表
    在卷可參（見原審卷一之證物袋內），已如上述。被告既著
    手於製造甲基安非他命犯罪之實行，且依其使用之麻黃素原
    料仍有產製出甲基安非他命或N,N-二甲基安非他命之可能，
    縱因原料不足、技術欠缺，或遭警查獲等一時偶發之因素，
    致未克其功，亦僅屬障礙未遂，非不能未遂等情甚詳。
  (三)被告雖舉內政部警政署刑事警察局97年12月25日刑鑑字第97
    0192475 號函內：依被告乙○○偵訊筆錄內容及扣案製毒流
    程，被告乙○○所述之藥品名稱與實物不符（例如被告乙○
    ○稱鹽酸，經本局鑑定實係SOCL2 即亞硫醯二氯），且設備
    亦不足，而無法製造N,N-二甲基安非他命之記載，辯稱本件
    係屬不能未遂，而以上情置辯。然被告已供承其上開所述製
    毒步驟(2)中所加入之「鹽酸」係附表編號17之物，而編號16
    、17之物、製毒原料麻黃素及製毒流程均為甲○○所提供，
    且甲○○說第一階段要用大瓶的即編號17；第二階段用小瓶
    的即編號16，其所謂的第一階段是在製毒流程上原料加水加
    醋酸，運轉完畢後加入1%鹽酸，就是加大瓶的，小瓶的用處
    就是加入氫氧化納之後把ph值增加到11，再用小瓶鹽酸將ph
    值降到7等語，是本件扣案附表編號1製毒流程步驟(2)所記載
    之「強酸」，業經被告特定為附表編號17之物，且該物經鑑
    定係氯化過程所需之SOCl2即二氯亞硫醯，而氯化階段中SO
    Cl2 為重點，亦據鑑定人黎添來到庭證述在卷，是縱使扣案
    之製毒流程步驟(2)記載之「強酸」或被告供稱之「鹽酸」，
    與該物鑑定實係SOCl2 即二氯亞硫醯不符，亦不影響本件被
    告依據製毒流程進行步驟(2)即係將取得之製毒原料加入SOCl
    2 即二氯亞硫醯已進行氯化步驟，自不得僅因被告所述之物
    品名稱與實物不符，即認定被告無法製造出第二級毒品而無
    危險侵害之可能；況被告供述其確有加入氯化階段所需之SO
    Cl2， 而在本件鑑定結果中雖未檢出氯化甲基麻黃，惟此
    亦據鑑定人黎添來陳稱：因被告在上述步驟(1)並未將水煮乾
    ，可能導致麻黃素原料與SOCl2 之結合產生問題，或因被告
    在加入SOCl2 之後又有許多的流程，其無法預期該流程是否
    會讓氯化甲基麻黃產生變化等語 （見原審卷一第232頁）
    ，是被告確已著手進行氯化階段甚明。另鑑定人黎添來雖到
    庭表示：依據本件製毒流程、原料及設備，沒有辦法不經氫
    化階段完成N,N-二甲基安非他命，且製毒流程裡面並沒有提
    到此氫化階段所需之緩衝、催化試劑，又查獲物品中缺少氫
    化階段所必需之設備等語，然本件扣案物中確有氫化階段所
    需之緩衝試劑，業據鑑定人當庭書寫該緩衝試劑之名稱在卷
    ，而被告於原審審理時供述其製作出之結晶物燒過後有臭味
    ，便上網查詢，另購買附表編號23之活性炭，加入結晶熔掉
    之後再結晶等情觀之（見原審卷一第229頁背面、第230頁正
    面），可知被告並非完全侷限於依照扣案製毒流程之方式製
    毒，再依現今科技日新月異及資訊流通便利、迅速，尚無從
    謂被告如未被查獲，不會也不能再詢問甲○○或他人，修正
    流程，並購買必要之化學溶劑或設備以進行氫化階段，而被
    告亦供稱，其因經濟拮据為供己施用而製毒，其亦有施用第
    二級毒品經觀察、勒戒之紀錄，另其尚有販賣第二級毒品甲
    基安非他命之犯行，業經臺灣桃園地方法院以97年度訴字第
    537號判決判處有期徒刑7年6 月在案，現仍在本院審理中，
    有該判決、本院97年度竹簡字第1387號判決及本院被告前案
    記錄表在卷可參（見原審卷二第120至128頁），顯見被告亦
    有接觸第二級毒品甲基安非他命之經驗，從而，本件尚無從
    因扣案製毒流程欠缺製毒3 階段中氫化階段之流程，或被告
    尚未備置氫化階段之設備及化學溶劑以進行氫化程序，即謂
    其以麻黃素原料從事製造甲基安非他命之行為絕對無製成之
    危險，亦即綜合被告行為時主觀上特別認識之事實係要製造
    第二級毒品甲基安非他命類毒品，再本諸客觀上一般人依其
    知識、經驗及觀念所公認之因果法則，本件查獲的毒品先驅
    原料甲基麻黃，再加入氯化試劑SOCl 2後會變成氯甲基麻
    黃素，再經過氫化、純化就可以合成N, N- 二甲基安非他命
    ，又甲基麻黃即為甲基麻黃素，與（假）麻黃皆可供製
    作甲基安非他命等情，已如上述，一般應會認為被告有製造
    第二級毒品甲基安非他命之危險，被告雖辯稱其誤認該製毒
    流程得製造出第二級毒品而著手，但實際上並不能製造出第
    二級毒品云云，然此僅因一時、偶然之原因，並非出於被告
    重大無知之不能未遂。綜上所述，依本件之客觀事實以觀，
    其行為顯已具有一定之具體危險，而有完成其犯罪之可能性
    存在，則被告該部分製造毒品未遂之結果，仍應屬「普通未
    遂犯」，本件尚難逕論以「不能未遂犯」甚明。是被告乙○
    ○已著手於犯罪之實行且可能造成法益之破壞，已至灼然，
    縱因原料或技術關係，或因未反應成功，或因遭警查獲而未
    克其功，均屬障礙未遂，上開所辯本案為不能犯乙節，尚非
    的論，難為被告有利之認定。
  (四)綜上，被告有製造第二級毒品甲基安非他命之犯行，堪以認
    定，應依法論科。
四、論罪科刑：
  (一)查甲基安非他命為毒品危害防制條例第2條第2項第2 款所規
    定之第二級毒品，被告著手製造甲基安非他命之行為，尚未
    製得可供施用之甲基安非他命結晶即為警查獲，核被告所為
    ，係犯毒品危害防制條例第4條第6項、第2 項之製造第二級
    毒品未遂罪。又本件犯罪既為未遂，應按既遂犯之刑減輕其
    刑。又共同被告陳輝成所為係提供民宿作為被告製造甲基安
    非他命所需之場所等助力，並無實際參與製毒或提供資金購
    買原料、器具、幫忙載運原料等構成要件行為，顯係以幫助
    之意思提供製造第二級毒品過程中之助力，為幫助犯。起訴
    書認共同被告陳輝成與被告為共同正犯，惟按刑法關於共同
    正犯與幫助犯之認定，係以其主觀之犯意及客觀之犯行為標
    準，凡以自己犯罪之意思而參與犯罪，無論其所參與者是否
    犯罪構成要件之行為，皆為正犯，其以幫助他人犯罪之意思
    而參與犯罪，其所參與者，茍係犯罪構成要件之行為，亦為
    正犯。共同被告陳輝成雖知悉被告已購入化學原料、器具，
    著手製造甲基安非他命等事實，惟僅為提供場所之助力，衡
    情應屬製造安非他命構成要件行為以外之行為，此外並無其
    他積極證據足證被告陳輝成有與被告共同製造安非他命之行
    為，揆諸上開說明，共同被告陳輝成應僅堪認係幫助犯，附
    此敘明。又被告於上址製造甲基安非他命之流程，均係為達
    製造甲基安非他命之目的所為之數舉動，且於同時同地或密
    切接近之時、地實施，侵害同一之法益，各行為之獨立性極
    為薄弱，依一般社會觀念，在時間差距上，難以強行分開，
    在刑法評價上，以視為數個舉動之接續施行，合為包括之一
    行為予以評價，較為合理，自應論以接續犯。
  (二)按毒品危害防制條例第17條規定：犯第4 條之罪，供出毒品
    來源，因而破獲者，得減輕其刑，其立法意旨重在鼓勵具體
    供出其上游販毒者，使調查或偵查犯罪之公務員知悉而對之
    發動調查或偵查，並據以破獲者，以杜絕毒品之蔓延與氾濫
    為目的。倘未因其自白進而查獲毒梟前手或其上游毒品者，
    自不得執此邀本條規定之寬減。本件被告之辯護人雖辯護稱
    ：被告用以製造安非他命之所謂「麻黃素」係甲○○所提供
    ，而被告在偵查中已供出甲○○之人，甲○○業已獲案正由
    臺灣新竹地方法院檢察署檢察官偵查中，應符合上開減輕其
    刑要件等語，然查：被告於案發後雖向檢察官供出麻黃素係
    自甲○○處受讓取得，惟司法警察早於本案偵查中即掌握甲
    ○○之基本資料，而對其使用之0000000000號行動電話實施
    通訊監察，因而監聽獲得被告持用自己之行動電話或使用共
    同被告陳輝成所有之0000000000號行動電話與甲○○上開行
    動電話通話詢問原料及製毒過程之對話內容，進而對陳輝成
    之該支行動電話實施通訊監察，而破獲本件，有通訊監察書
    及通訊監察譯文在卷可稽（見97年偵字第4791號卷一第77至
    85頁、第129至138頁、第200至220頁），顯非因被告之供述
    而破獲甲○○，則被告所為不符合上開減刑事由，其辯護人
    上開所辯，乃有誤會。
  (三)原審據以論罪科刑，固非無見。惟按犯毒品危害防制條例第
    4 條之罪者，其供犯罪所用或因犯罪所得之財物均沒收之，
    如全部或一部不能沒收時，追徵其價額或以其財產抵償之，
    毒品危害防制條例第19條第一項定有明文。倘應沒收之物已
    扣案，既得執行沒收，即不生追徵其價額或其財產抵償之問
    題；又犯罪所得之財物為新台幣時，因其本身即為我國現行
    貨幣價值之表示，固不發生追徵其價額之問題；惟其犯罪所
    得若為新台幣以外之財物，而全部或一部不能沒收時，則應
    追徵其價額，使其繳納與原物相當之價額，或以其財產抵償
    之，方能達到沒收之目的（最高法院96年度台上字第3551號
    判決要旨參照）。原判決就已扣案如附表編號一、三、五、
    七、九至十九、二十一至三十四、三十六所示之物，均宣告
    沒收，另又於主文就上開扣案物諭知「如全部或一部沒收時
    ，追徵其價額」，尚有未洽；又就實際未扣案物品之如附表
    編號三十五所示之物，僅諭知「如全部或一部不能沒收時，
    追徵其價額」，而未諭知「或以其財產抵償之」，亦有疏漏
    。被告上訴仍執陳詞，認本件屬不能未遂，另辯護人認本件
    應適用毒品危害防制條例第17條規定減輕其刑，均無理由，
    惟原判決既有上揭可議之處，仍屬無可維持，應由本院將原
    判決關於被告乙○○部分撤銷改判。爰審酌被告前有賭博前
    科，素行非佳，猶不知悔改，為供己施用，竟欲製造大量之
    第二級毒品甲基安非他命，造成毒品可能泛濫，危害社會非
    輕，惟念扣案附表編號9 至13之液體及沈澱物均未含第二級
    毒品成分，復未進行結晶純化至可供施用之程度及外流，對
    社會之危害性自難與製造出已結晶純化完成之甲基安非他命
    之危害性相比擬，是與之相較其情節自有輕重之別，且被告
    犯後供認其製造毒品之方式，犯後態度並非不佳，併參酌被
    告為國中畢業，經濟狀況尚可等一切情形，認起訴書就被告
    求處有期徒刑20年，稍嫌過重等情，量處有期徒刑3 年10月
    ，以示懲戒。
  (四)扣案如附表編號 3、5、9至19、21至36所示之物，均係供被
    告製造毒品所用之原料、工具、製造之產物及盛裝製成品之
    器具，係製造甲基安非他命所用之物，附表編號1 之製毒流
    程內載製造毒品之方法、過程，亦屬製造第二級毒品甲基安
    非他命所用之物，附表編號7之行動電話（含SIM卡1 張）為
    被告所有，其以購買之易付卡門號聯絡甲○○拿取本件製造
    甲基安非他命原料，業據被告供承在卷（見97年度偵字第47
    91號卷一第101頁）， 上開扣案物品均為被告所有，亦據被
    告於原審審理時供承在卷（見原審卷二第86頁），均依毒品
    危害防制條例第19條第1 項之規定宣告沒收；至扣案目錄表
    所載如附表編號35之物，雖於原審勘驗本件扣案物品時並不
    存在，然無證據證明業已滅失，仍應依上開規定宣告沒收之
    ，如全部或一部不能沒收時，追徵其價額，或以其財產抵償
    之。另扣案如附表編號2 之電話聯絡本係被告記載友人電話
    號碼所用，編號4 之吸食器為被告施用毒品之用，編號20之
    木炭係供被告煮飯之用，編號6 之行動電話雖為被告所有，
    然並無積極事證證明與本件製造第二級毒品甲基安非他命有
    關，編號8 小冰箱則為原放置在該民宿之物，非被告乙○○
    所有，業據其供承在卷（見原審卷二第86頁），復均非違禁
    物，爰均不予宣告沒收，附此敘明。
據上論斷，應依刑事訴訟法第369條第1項前段、第364條、第299
條第1項前段，毒品危害防制條例第4條第6項、第2項、第19條第
1項，刑法第11條、第25條第2 項，判決如主文。
本案經檢察官曾忠己到庭執行職務。
中    華    民    國    98    年    7     月    1     日
                  刑事第九庭審判長法  官  陳貽男
                                  法  官  許宗和
                                  法  官  何信慶
以上正本證明與原本無異。
如不服本判決，應於收受送達後10日內向本院提出上訴書狀，其
未敘述上訴之理由者並得於提起上訴後10日內向本院補提理由書
（均須按他造當事人之人數附繕本）「切勿逕送上級法院」。
                                  書記官  王泰元
中    華    民    國    98    年    7     月    9     日
附錄：本案論罪科刑法條全文
毒品危害防制條例第4條
製造、運輸、販賣第一級毒品者，處死刑或無期徒刑；處無期徒
刑者，得併科新臺幣2 千萬元以下罰金。
製造、運輸、販賣第二級毒品者，處無期徒刑或7 年以上有期徒
刑，得併科新臺幣1 千萬元以下罰金。
製造、運輸、販賣第三級毒品者，處5 年以上有期徒刑，得併科
新臺幣7 百萬元以下罰金。
製造、運輸、販賣第四級毒品者，處3 年以上10年以下有期徒刑
，得併科新臺幣3 百萬元以下罰金。
製造、運輸、販賣專供製造或施用毒品之器具者，處1年以上7年
以下有期徒刑，得併科新臺幣1 百萬元以下罰金。
前五項之未遂犯罰之。
附表
┌──┬───────┬──┬─────┬─────────────┬───────────┐
│編號│品名          │數量│ 查獲處   │製造過程使用之階段        │備註                  │
│    │              │    │          │                          │                      │
├──┼───────┼──┼─────┼─────────────┼───────────┤
│1   │製毒流程筆記  │1張 │被告乙○○│內載製造毒品之方法、過程。│勘驗照片見原審卷二第8 │
│    │              │    │口袋      │                          │、9 頁。              │
│    │              │    │          │                          │                      │
├──┼───────┼──┼─────┼─────────────┼───────────┤
│2   │聯絡電話本    │1本 │同上      │無。                      │勘驗照片見原審卷二第10│
│    │              │    │          │                          │至12頁。              │
├──┼───────┼──┼─────┼─────────────┼───────────┤
│3   │試紙          │1疊 │同上      │用於純化階段。            │勘驗照片見原審卷二第13│
│    │              │    │          │                          │頁。                  │
├──┼───────┼──┼─────┼─────────────┼───────────┤
│4   │安非他命吸食器│1個 │2樓房間   │無。                      │勘驗照片見原審卷二第14│
│    │              │    │          │                          │頁。                  │
├──┼───────┼──┼─────┼─────────────┼───────────┤
│5   │玻璃吸管      │1個 │同上      │用於氯化、純化階段。      │勘驗照片見原審卷二第15│
│    │              │    │          │                          │頁。                  │
├──┼───────┼──┼─────┼─────────────┼───────────┤
│6   │SAMPO行動電話 │1支 │同上      │無。                      │勘驗照片見原審卷二第16│
│    │              │    │          │                          │、17頁。              │
├──┼───────┼──┼─────┼─────────────┼───────────┤
│7   │NOKIA行動電話 │1支 │同上      │無。                      │勘驗照片見原審卷二第18│
│    │(含SIM卡1張)  │    │          │                          │、19頁。              │
├──┼───────┼──┼─────┼─────────────┼───────────┤
│8   │小冰箱        │1個 │同上      │用於純化階段。            │勘驗照片見原審卷二第20│
│    │              │    │          │                          │、21頁。              │
├──┼───────┼──┼─────┼─────────────┼───────────┤
│9   │液態安非他命（│1個 │編號8之冰 │檢出第四級毒品即毒品先驅原│勘驗照片見原審卷二第22│
│    │圓桶）        │    │箱內      │料「甲基麻黃」成分，驗餘│、23、24、25頁。      │
│    │              │    │          │淨重1377.6公克。          │                      │
├──┼───────┼──┼─────┼─────────────┼───────────┤
│10  │液態安非他命（│1個 │編號8之冰 │檢出第四級毒品即毒品先驅原│勘驗照片見原審卷二第22│
│    │杯裝）        │    │箱內      │料「甲基麻黃」成分，驗餘│、23、26、27頁。      │
│    │              │    │          │淨重117.39公克。          │                      │
├──┼───────┼──┼─────┼─────────────┼───────────┤
│11  │液態安非他命（│1個 │編號8之冰 │檢出第四級毒品即毒品先驅原│勘驗照片見原審卷二第22│
│    │方盒）        │    │箱內      │料「甲基麻黃」成分，驗餘│、23、28、29頁        │
│    │              │    │          │淨重835.05公克。          │                      │
├──┼───────┼──┼─────┼─────────────┼───────────┤
│12  │液態安非他命（│1個 │1樓廚房冰 │檢出第四級毒品即毒品先驅原│勘驗照片見原審卷二第22│
│    │量杯裝）      │    │箱內      │料「甲基麻黃」成分，驗餘│、23、30、31頁。      │
│    │              │    │          │淨重867.15公克。          │                      │
├──┼───────┼──┼─────┼─────────────┼───────────┤
│13  │液態安非他命（│1個 │1樓廚房冰 │檢出第四級毒品即毒品先驅原│勘驗照片見原審卷二第22│
│    │量杯裝）      │    │箱內      │料「甲基麻黃」成分，驗餘│、23、32、33頁。      │
│    │              │    │          │淨重642.32公克。          │                      │
├──┼───────┼──┼─────┼─────────────┼───────────┤
│14  │電磁爐        │1個 │廚房外    │用於純化階段。            │勘驗照片見原審卷二第34│
│    │              │    │          │                          │頁。                  │
├──┼───────┼──┼─────┼─────────────┼───────────┤
│15  │大型收納箱    │1個 │廚房外    │用於氯化、純化階段。      │勘驗照片見原審卷二第35│
│    │              │    │          │                          │、36頁。              │
├──┼───────┼──┼─────┼─────────────┼───────────┤
│16  │鹽酸（玻璃瓶）│1瓶 │編號15收納│用於氫化、純化階段。      │勘驗照片見原審卷二第37│
│    │              │    │箱內      │                          │、38頁。              │
│    │              │    │          │                          │                      │
├──┼───────┼──┼─────┼─────────────┼───────────┤
│17  │鹽酸（大瓶）  │1瓶 │編號15收納│一、用於氯化階段。        │勘驗照片見原審卷二第39│
│    │              │    │箱內      │二、檢出SOCl2 即亞硫醯二氯│至42頁。              │
│    │              │    │          │    ，可做為合成甲基安非他│                      │
│    │              │    │          │    命鹵化步驟之化學物質。│                      │
│    │              │    │          │                          │                      │
├──┼───────┼──┼─────┼─────────────┼───────────┤
│18  │醋酸          │1瓶 │編號15收納│用於氫化階段。            │勘驗照片見原審卷二第43│
│    │              │    │箱內      │                          │、44頁。              │
├──┼───────┼──┼─────┼─────────────┼───────────┤
│19  │濾紙          │1盒 │編號15收納│用於氯化、純化階段。      │勘驗照片見原審卷二第45│
│    │              │    │箱內      │                          │頁。                  │
├──┼───────┼──┼─────┼─────────────┼───────────┤
│20  │木炭          │1盒 │編號15收納│無。                      │勘驗照片見原審卷二第46│
│    │              │    │箱內      │                          │、47頁。              │
├──┼───────┼──┼─────┼─────────────┼───────────┤
│21  │盤子          │1個 │編號15收納│用於純化階段。            │勘驗照片見原審卷二第48│
│    │              │    │箱內      │                          │頁。                  │
├──┼───────┼──┼─────┼─────────────┼───────────┤
│22  │大型收納箱    │1個 │廚房外    │用於氯化、純化階段。      │勘驗照片見原審卷二第49│
│    │              │    │          │                          │、50、51頁。          │
├──┼───────┼──┼─────┼─────────────┼───────────┤
│23  │活性碳        │1包 │編號22收納│一、用於氫化、純化階段。  │勘驗照片見原審卷二第  │
│    │              │    │箱內      │二、檢出C（碳粉）成分。   │51-1 頁 。            │
├──┼───────┼──┼─────┼─────────────┼───────────┤
│24  │玻璃皿        │2個 │編號22收納│用於氯化、純化階段。      │勘驗照片見原審卷二第52│
│    │              │    │箱內      │                          │、53頁。              │
├──┼───────┼──┼─────┼─────────────┼───────────┤
│25  │量杯          │3個 │編號22收納│一、用於氯化、純化階段。  │勘驗照片見原審卷二第54│
│    │              │    │箱內      │二、其中2 個量杯（扣押物品│、55頁。              │
│    │              │    │          │    清單編號25,25-1） 均檢│                      │
│    │              │    │          │    出第四級毒品即毒品先驅│                      │
│    │              │    │          │    原料「甲基麻黃」成分│                      │
│    │              │    │          │    。                    │                      │
├──┼───────┼──┼─────┼─────────────┼───────────┤
│26  │漏斗          │4個 │編號22收納│一、用於氯化、純化階段。  │勘驗照片見原審卷二第56│
│    │              │    │箱內      │二、其中1 個漏斗（扣押物品│頁。                  │
│    │              │    │          │    清單編號26）檢出第四級│                      │
│    │              │    │          │    毒品即毒品先原料「甲基│                      │
│    │              │    │          │    麻黃」成分。        │                      │
├──┼───────┼──┼─────┼─────────────┼───────────┤
│27  │氫氧化鈉      │1包 │編號22收納│用於純化階段。            │勘驗照片見原審卷二第57│
│    │              │    │箱內      │                          │頁。                  │
├──┼───────┼──┼─────┼─────────────┼───────────┤
│28  │醋酸          │1瓶 │編號22收納│用於氫化階段。            │勘驗照片見原審卷二第58│
│    │              │    │箱內      │                          │頁。                  │
│    │              │    │          │                          │                      │
├──┼───────┼──┼─────┼─────────────┼───────────┤
│29  │鹽（氯化鈉）  │1包 │編號22收納│一、用於純化階段。        │勘驗照片見原審卷二第59│
│    │              │    │箱內      │二、檢出NaCl（食鹽）成分。│頁。                  │
│    │              │    │          │                          │                      │
├──┼───────┼──┼─────┼─────────────┼───────────┤
│30  │湯匙          │1個 │編號22收納│用於氯化、純化階段。      │勘驗照片見原審卷二第60│
│    │              │    │箱內      │                          │頁。                  │
├──┼───────┼──┼─────┼─────────────┼───────────┤
│31  │塑膠器皿      │2個 │編號22收納│用於氯化、純化階段。      │勘驗照片見原審卷二第61│
│    │              │    │箱內      │                          │頁。                  │
├──┼───────┼──┼─────┼─────────────┼───────────┤
│32  │濾網          │3個 │編號22收納│用於氯化、純化階段。      │勘驗照片見原審卷二第62│
│    │              │    │箱內      │                          │頁。                  │
├──┼───────┼──┼─────┼─────────────┼───────────┤
│33  │溫度計        │1個 │編號22收納│用於純化階段。            │勘驗照片見原審卷二第63│
│    │              │    │箱內      │                          │頁。                  │
├──┼───────┼──┼─────┼─────────────┼───────────┤
│34  │電子秤        │1個 │編號22收納│用於純化階段。            │勘驗照片見原審卷二第64│
│    │              │    │箱內      │                          │頁。                  │
├──┼───────┼──┼─────┼─────────────┼───────────┤
│35  │試紙          │1個 │編號22收納│用於純化階段。            │未見於所調取之扣押物內│
│    │              │    │箱內      │                          │。                    │
├──┼───────┼──┼─────┼─────────────┼───────────┤
│36  │玻璃吸管      │1個 │編號22收納│一、用於氯化、純化階段。  │勘驗照片見原審卷二第65│
│    │              │    │箱內      │二、檢出第四級毒品即毒品先│頁。                  │
│    │              │    │          │    驅原料「甲基麻黃」成│                      │
│    │              │    │          │    分。                  │                      │
└──┴───────┴──┴─────┴─────────────┴───────────┘


司法院資訊處製作；財團法人民間司法改革基金會備份。
